【裁判字號】    99,交聲,334
【裁判日期】    990917
【裁判案由】    違反道路交通管理處罰條例聲明異議
【裁判全文】
臺灣臺北地方法院交通事件裁定        99年度交聲字第334號
原處分機關  交通部公路總局臺北區監理所板橋監理站
異  議  人
即受處分人  甲○○
上列異議人即受處分人因違反道路交通管理處罰條例案件，對於
交通部公路總局臺北區監理所板橋監理站於中華民國94年9月22
日所為之處分（原處分案號：板監裁字第裁41-C00000000號），
聲明異議，本院裁定如下：
    主  文
原處分撤銷，發回交通部公路總局臺北區監理所板橋監理站。
    理  由
一、按處理違反道路交通管理事件，有關文書送達之程序，依行
    政程序法之規定，道路交通管理事件統一裁罰基準及處理細
    則第5條定有明文。次按送達，於應受送達人之住居所、事
    務所或營業所為之。於應送達處所不獲會晤應受送達人時，
    得將文書付與有辨別事理能力之同居人、受僱人或應送達處
    所之接收郵件人員。送達，不能依前二條規定為之者，得將
    文書寄存送達地之地方自治或警察機關，並作送達通知書兩
    份，一份黏貼於應受送達人住居所、事務所、營業所或其就
    業處所門首，另一份交由鄰居轉交或置於該送達處所信箱或
    其他適當位置，以為送達。前項情形，由郵政機關為送達者
    ，得將文書寄存於送達地之郵政機關，行政程序法第72第1
    項、第73條第1項及第74條第1項、第2項分別定有明文。故
    以寄存送達方式為之者，必以已向應受送達人之住所送達或
    為補充送達、留置送達，而不能合法送達時，始得為之。而
    依行政程序法第100條及第110條規定，舉發通知單、違反道
    路交通管理事件裁決書既為書面處分，即應合法送達受處分
    人始生效力；如未合法送達受處分人，其處分自非適法。
二、原處分意旨略以：本件異議人即受處分人（下稱受處分人）
    甲○○所有之車號UTJ-730號輕型機車於民國90年6月14日下
    午11時55分許行經臺北縣新店市○○路、錦秀路口，因有「
    已領有號牌而未懸掛並行駛道路」之違規行為，經臺北縣警
    察局新店分局執勤警員以北縣警交字第C00000000號舉發違
    反道路交通管理事件通知單當場攔停舉發，由駕駛人蘇順忠
    簽收，而受處分人未曾到案繳納罰鍰或陳述意見，經交通部
    公路總局臺北區監理所板橋監理站（下稱原處分機關）於94
    年9月22日，依道路交通管理處罰條例第12條第1項第7款、
    同條第2項，及違反道路交通管理事件統一裁罰基準表之規
    定，裁處受處分人罰鍰新臺幣（下同）5,800元，併吊銷牌
    照在案。
三、受處分人異議意旨略以：伊從未接獲上開90年6月14日之違
    反道路交通管理事件通知單，且該張罰單之簽收者為駕駛人
    蘇順忠，足見伊並非實際駕駛人。又伊也從未接獲本案裁決
    書，直至98年12月27日伊收到行政執行處之執行通知，方知
    上情，惟自90年6月14日至98年12月27日已相距有8年半之久
    ，期間伊竟從未收到任何有關本案之公文書，顯見原處分機
    關之送達必有失誤，為此聲明異議，請求撤銷原處分等語。
四、經查：
  (一)本件板監裁字裁41-C0000000號裁決書係於94年9月27日由原
    處分機關委由郵政機關人員遞送至「臺北縣新店市○○路29
    巷1弄3號」欲向受處分人為送達，嗣因於上址未獲會晤受處
    分人，亦無受領文書之同居人、受雇人或其他接收郵件人員
    ，該郵政機關人員遂將該送達文書作送達通知書2份，1份黏
    貼於上址門首，1份置於新店檳榔路郵局48支局以為寄存送
    達之情，有交通部公路總局臺北區監理所板橋監理站送達證
    書影本1紙附卷可參，堪以認定。然受處分人於88年9月29日
    即已遷出「臺北縣新店市○○路29巷1弄3號」，改遷入「臺
    北縣新店市○○路6號3樓」之住所，復於92年2月21日再遷
    出前址，而遷入「臺北縣新店市○○路○段43號3樓」，再於
    95 年8月18日遷出中興路前址，遷入「臺北縣永和市○○街
    2巷4號3樓」，又於97年3月28日遷出該址，遷入「臺北縣新
    店市○○路19號」住所迄今之情，有法務部戶役政連結作業
    系統遷徙紀錄資料、個人基本資料各1紙在卷可稽，足見原
    處分機關將本案裁決書委由郵務機關人員於94年9月27日向
    受處分人為遞送之處所即「臺北縣新店市○○路29巷1弄3號
    」，並非受處分人斯時之住所，佐以觀之受處分人所提出之
    聲明異議狀內所載之聯絡地址為「臺北縣新店市○○街89號
    5樓」，亦非「檳榔路」上址，顯見本案實無任何資料足資
    證明前開裁決書所遞送之地址係受處分人於斯時之住所或居
    所。
  (二)又「檳榔路」之上址雖乃原處分機關所提出之機車車籍查詢
    單上所載之車主戶籍址，惟觀諸道路交通安全規則第23條第
    1項之立法目的，車籍地址登記僅係在確保公路監理機關對
    於車輛動態之掌握，以保障汽車所有人之權益，屬公路監理
    機關對於車輛動態掌握之行政管理措施，行政機關尚不得完
    全以車籍地址為準，而逕以之作為認定是否已向受處分人合
    法送達各項文書或處分之唯一證據，仍須另視該車籍地址有
    無符合行政程序法所定受送達人之住居所等要件，凡此亦為
    各行政機關可依職權自行查明之事項，是原處分機關既未予
    詳查受處分人斯時實際之住居所，逕將上開裁決書向斯時已
    非受處分人戶籍址及住居所之「臺北縣新店市○○路29巷1
    弄3號」為送達，其送達程序與前揭行政程序法之規定顯然
    未合，自不生合法送達之效力。另本案裁決書既未合法送達
    於受處分人，自未發生效力，亦無從計算其異議期間之起迄
    ，是受處分人雖於99年2月24日始提起本件異議，仍難謂已
    逾道路交通管理處罰條例第87條第1項規定之異議期限，附
    此敘明。
五、綜上，本案裁決書既未合法送達於受處分人，自無從對受處
    分人發生效力，則原處分機關遽以受處分人已合法收受裁決
    書，而依道路交通管理處罰條例第12條第1項第7款、同條第
    2項，及違反道路交通管理事件統一裁罰基準表之規定，裁
    處受處分人罰鍰5,800元，併吊銷牌照，實有未洽。受處分
    人辯稱原處分機關之送達程序有誤等語，為有理由。原處分
    機關之裁處程序既有前揭違誤，為保障受處分人之權益，自
    應由本院將原處分撤銷，退由原處分機關另為妥適之處理，
    以資適法。
六、末以，依本案上開舉發違反道路交通管理事件通知單之記載
    ，顯見本案實際之駕駛人為第三人蘇順忠，故縱使受處分人
    所有之上開輕型機車於上開時、地，確有「已領有號牌而未
    懸掛，並行駛於道路」之違規事實，亦應歸責於實際駕駛人
    ，是原處分機關應另行通知實際駕駛人即蘇順忠到案依法處
    理，始為正辦，併此指明
據上所論，應依道路交通案件處理辦法第20條前段裁定如主文。
中    華    民    國    99    年    9     月   17     日
                  交通法庭    法  官  謝昀璉
上正本證明與原本無異。
如不服本裁定，應於裁定送達後5 日內向本院提出抗告狀。
                              書記官  鄭雅文
中    華    民    國    99    年    9     月    21    日

司法院資訊處製作；財團法人民間司法改革基金會備份。
